臺灣高等法院臺南分院刑事判決
109年度上訴字第941號
上  訴  人  
即  被  告  劉福一
上列上訴人因毒品危害防制條例案件，不服臺灣臺南地方法院10
9年度訴字第561號中華民國109年6月23日第一審判決（起訴案號
：臺灣臺南地方檢察署109年度毒偵字第807號），提起上訴，本
院判決如下：
    主  文
原判決撤銷。
甲○○犯施用第一級毒品罪，免刑。
    事  實
一、甲○○前因毒品、竊盜、搶奪等案件，分別判處應執行有期徒
    刑2年1月、1年4月、10月、8月、1年6月確定，經接續執行
    ，於民國106年10月4日縮刑期滿執行完畢。詎其仍不知悔改
    ，基於施用第一級毒品海洛因之犯意，於109年2月25日下午
    某時，在臺南市歸仁區157線公路某處，以將海洛因放入玻
    璃球內燒烤吸食煙霧方式，施用海洛因1次。嗣甲○○於同日2
    1時20分許，在臺南市○○區○○路0段000號前，因駕駛自用小
    貨車未開啟車燈，為警攔查後，徵得其同意採集其尿液送驗
    ，結果呈嗎啡陽性反應，始查悉上情。
二、案經臺南市政府警察局歸仁分局報告臺灣臺南地方檢察署檢
    察官偵查起訴。
    理  由
一、上開犯罪事實，業據被告於警、偵訊、原審及本院審理時坦
    承不諱（警卷第3-8頁，偵卷第53-54頁，原審卷第49-51、5
    5-58頁，本院卷第84頁），並有勘察採證同意書、毒品案件
    尿液編號與姓名對照表、尿液檢驗結果報告、臺南市政府衛
    生局檢驗結果報告附卷可稽（警卷第1、7、13、15頁），足
    認被告自白與事實相符。本件事證明確，被告犯行堪以認定
    。
二、核被告所為，係犯毒品危害防制條第10條第1項之施用第一
    級毒品罪。被告於施用第一級毒品前持有該等毒品之低度行
    為，應為施用之高度行為所吸收，不另論罪。被告有如事實
    欄記載之前科，有被告前案紀錄表可按，於執行完畢5年內
    再犯本案有期徒刑以上之罪，為累犯，應依法加重其刑。
三、按施用第一、二級毒品為犯罪行為，毒品危害防制條例第10
    條設有處罰規定。故施用第一、二級毒品者，本應科以刑罰
    。惟基於刑事政策，對合於一定條件之施用者，則依同條例
    第20條之規定，施以觀察、勒戒及強制戒治之保安處分。又
    109年1月15日修正公布、同年7月15日施行之毒品危害防制
    條例第20條第3項規定，犯第10條之罪於觀察、勒戒或強制
    戒治執行完畢釋放後，3年後始再犯者，不論其行為係在新
    法施行生效前或施行生效後所為（同條例第35條之1第1、2
    款參照），均應適用同條第1、2項（即應先觀察勒戒或強制
    戒治）之規定，如依修正後規定應為不起訴處分者，法院應
    為免刑之判決（同條例第35條之1第2款後段）。修法理由係
    以：施用毒品者具「病患性犯人」之特質，並參諸世界各國
    之醫療經驗及醫學界之共識，咸認施用毒品成癮者，其心癮
    甚難戒除，如觀察、勒戒或強制戒治執行完畢釋放後，3年
    後始再有施用第一級、第二級毒品之行為者，足見其有戒除
    毒癮之可能，宜再採以觀察、勒戒方式戒除其身癮及以強制
    戒治方式戒除其心癮之措施，為能放寬觀察、勒戒或強制戒
    治制度之適用時機，以協助施用者戒除毒癮，爰修正第3項
    。同條例第23條第2項亦配合修正為「觀察、勒戒或強制戒
    治執行完畢釋放後，3年內再犯第10條之罪者，檢察官或少
    年法院（地方法院少年法庭）應依法追訴或裁定交付審理。
    」可知本次修法對於施用毒品者施以觀察勒戒、強制戒治，
    或依法追訴（或裁定交付審理）之適用範圍，係確立初犯為
    具「病患性犯人」之特質應先經一完整之醫療處置，3年內
    再犯者應依法追訴（或裁定交付審理），3年後再犯則裁定
    觀察勒戒，殆無疑義。但對於3犯以上距最近1次觀察勒戒或
    強制戒治執行完畢釋放後，逾3年者，究應適用同條例第20
    條第3項或第23條第2項處理，本次修法未明確規定，惟基於
    罪刑法定之明確性原則、法文之文義解釋，參諸觀察勒戒等
    治療處置，乃結合醫師、觀護人、社工心理諮商等不同領域
    之專業人員參與之保安處分措施，目的除在戒除施用毒品者
    身癮、心癮之措施外，並企圖重新塑造生活紀律，改變其病
    態行為，與刑罰之執行並不相同，無法以刑罰補充或替代上
    開醫療處置之特性。從而，3犯以上如距最近1次觀察、勒戒
    或強制戒治執行完畢釋放後，已逾3年者，其間縱經判刑、
    執行，究與觀察勒戒或強制戒治已經完整之治療療程不同，
    無法補充或替代上開之醫療處置，均應再予觀察勒戒之機會
    （最高法院109年度台上字第3240、3131、3260號判決意旨
    參照）。
四、查被告前因施用毒品案件，經法院裁定送觀察、勒戒，認有
    繼續施用毒品之傾向，復經法院裁定強制戒治3次，最後一
    次於93年1月9日停止戒治釋放，有臺灣高等法院被告前案紀
    錄表、矯正簡表在卷可查；被告於上開時地再為施用第一級
    毒品犯行，距前述強制戒治執行完畢釋放後已逾3年，依前
    揭說明，自應依修正後新法規定，再予適用觀察、勒戒或強
    制戒治之規定。本院依職權於109年10月29日裁定令被告入
    勒戒處所觀察、勒戒，其期間不得逾2 月（本院卷第91頁）
    ，確定後函請臺灣高等檢察署臺南檢察分署轉臺灣臺南地方
    檢察署指揮執行（本院卷第99、101頁），被告經觀察勒戒
    之保安處分執行後，結果為有繼續施用毒品傾向，有法務部
    ○○○○○○○○110年2月23日函檢送該所附設勒戒處所受觀察勒戒
    收容人之「有無繼續施用毒品傾向」證明書正本及評估標準
    紀錄表在卷可參（本院卷第105-114頁），本院因而於110年
    2月26日職權裁定送強制戒治（本院卷第119頁），該強制戒
    治業經報請停止，有該戒治所110年10月6日函文及附件可按
    （本院卷第165-177頁），被告並經停止戒治，於110年10月
    6日當日釋放，有臺灣臺南地方檢察署110年10月15日函文及
    附件可佐（本院卷第179-215頁），原應由檢察官為不起訴
    處分（毒品危害防制條例第23條第1項規定參照），則依毒
    品危害防制條例第35條之1第2款之修正意旨，被告本案施用
    毒品之行為，自應為免刑之判決。
五、原審認被告施用毒品之犯行明確，據以論罪科刑，固非無見
    。惟原審判決後，修正後毒品危害防制條例業於109年7月15
    日施行，原審未及適用上開修正規定，裁定送觀察、勒戒等
    程序，及為免刑判決，尚有未洽。被告上訴意旨指摘原判決
    不當，為有理由，自應由本院將原判決撤銷，並為免刑判決
    。
六、被告經合法傳喚，無正當理由不到庭，爰不待其陳述，逕行
    判決。
據上論結，應依刑事訴訟法第369條第1項前段、第364條、第371
條，毒品危害防制條例第35條之1第2款，判決如主文。
本案經檢察官林朝文提起公訴，檢察官謝錫和到庭執行職務。
中　　華　　民　　國　　110 　年　　11　　月　　30　　日
                  刑事第五庭    審判長法  官  蔡廷宜
                                      法  官  蔡川富 
                                      法  官  翁世容
以上正本證明與原本無異。
如不服本判決應於收受送達後20日內向本院提出上訴書狀，其未
敘述上訴理由者，並得於提起上訴後20日內向本院補提理由書（
均須按他造當事人之人數附繕本）「切勿逕送上級法院」。
　　　　　　　　　　　　　　　　　　　書記官  顏惠華
中　　華　　民　　國　　110 　年　　11　　月　　30　　日